臺灣高等法院刑事裁定
109年度毒抗字第230號
抗  告  人  
即  被  告  王智賢


上列抗告人因違反毒品危害防制條例案件，不服臺灣新北地方法
院中華民國109年9月18日裁定（109年度毒聲字第510號），提起
抗告，本院裁定如下：
    主  文
抗告駁回。
    理  由
一、原裁定意旨略以：被告於警詢及檢察官偵訊時均坦承其於民
    國109年6月28日21時許，在臺北市○○區○○○路000號5樓樂悠
    西門日租套房内，施用甲基安非他命等情在卷（見109年度
    毒偵字第4509號卷第9、31頁），且被告為警查獲後所採集
    之尿液，經送請台灣檢驗科技股份有限公司以酵素免疫分析
    法初步檢驗、氣相層析質譜儀法確認檢驗之結果，確呈甲基
    安非他命陽性反應，有新北市政府警察局受採集尿液檢體人
    姓名及檢體編號對照表（檢體編號：J0000000)及上開公司
    出具之濫用藥物檢驗報告（報告日期：2020/07/14)各1紙附
    卷可稽，復有被告所持有之甲基安非他命2包扣案可資佐證
    ，足認被告之任意性自白與事實相符，被告有上開施用第二
    級毒品之行為，堪予認定。次查被告前於102年間因施用毒
    品案件，經觀察、勒戒後認無繼續施用毒品之傾向，於104
    年7月27日釋放出所，此後即未曾再受觀察、勒戒或強制戒
    治之執行等情，有本院被告前案紀錄表及矯正簡表各1份在
    卷可稽。是被告本案所為（109年6月28日）距其最近1次因
    犯施用毒品罪經觀察、勒戒執行完畢釋放之日即104年7月27
    日已逾3年，即應再令觀察、勒戒。檢察官聲請將被告送觀
    察、勒戒，於法有據。依毒品危害防制條例第20條第3項、
    第1項、觀察勒戒處分執行條例第3條第1項規定，裁定應送
    勒戒處所觀察、勒戒等語。
二、抗告意旨略以：
　㈠毒品危害防制條例所規定之觀察、勒戒及強制戒治處分，其
    立法意旨在幫助施用毒品者戒除毒癮，性質非為懲戒行為人
    ，而係為消滅受處分人再次施用毒品之危險性，可謂刑罰之
    補充制度，此等保安處分，雖兼具剝奪自由權利之性質，卻
    有刑罰不可替代之教化治療作用，是對於施毒者有利不利之
    認定，端在何種程序可以幫助施用毒品之人戒除施用毒品之
    行為，而緩起訴戒癮治療對施用毒品者係較有利，乃屬最小
    侵害手段。
　㈡原審肯認施用毒品者具「病患特質」,給予戒癮治療，協助施
    毒者戒除毒癮方屬正辦。而責令抗告人入所勒戒，與指定抗
    告人前往治療機構參加戒癮治療，二者對於抗告人同屬能達
    成戒癮目的之方法，則指定抗告人前往治療機構參加戒癮治
    療顯然對其權益損害最少，較符比例。抗告人施用毒品深感
    後悔，故自始坦承施用第二級毒品之事實，並供出毒品來源
    經查獲，另抗告人有員工及父母均賴其照顧扶養，倘入看守
    所或戒治所接受觀察、勒戒，上開之人將頓時失去經濟來源
    。狀請撤銷原裁定，賜准讓抗告人得定期至醫療院所接受治
    療，以替代觀察、勒戒云云。
三、按犯毒品危害防制條例第10條之罪者，檢察官應聲請法院裁
    定，令被告入勒戒處所觀察、勒戒，其期間不得逾2月。觀
    察、勒戒後，檢察官依據勒戒處所之陳報，認受觀察、勒戒
    人無繼續施用毒品傾向者，應即釋放，並為不起訴之處分；
    認受觀察、勒戒人有繼續施用毒品傾向者，檢察官應聲請法
    院裁定令入戒治處所強制戒治，其期間為6個月以上，至無
    繼續強制戒治之必要為止。但最長不得逾1年。依前項規定
    為觀察、勒戒或強制戒治執行完畢釋放後，3年後再犯第10
    條之罪者，適用前2項之規定。毒品危害防制條例第20條第1
    項、第2項及第3項分別定有明文。
四、經查：
  ㈠抗告人即被告王智賢行為後，毒品危害防制條例業於109年1
    月15日修正公布、同年7月15日施行，其中該條例第20條第1
    項、第2項均未修正，僅將第3項有關觀察、勒戒或強制戒治
    執行完畢釋放後得適用前2項規定之期間，由「5年後」再犯
    第10條之罪」修改為「3年後」再犯。抗告人前於102年間因
    施用毒品案件，經觀察、勒戒後認無繼續施用毒品之傾向，
    於104年7月27日釋放出所，有本院被告前案紀錄表在卷可佐
    （見原審卷第3、4頁反），又犯本件施用第二級毒品犯行，
    經比較結果以修正後規定有利於抗告人，合予敘明。
　㈡97年4月30日修正公布之毒品危害防制條例第24條第1項，採
    行「觀察、勒戒」與「緩起訴之戒癮治療」並行之雙軌模 
    式，並無「緩起訴之戒癮治療」應優先於「觀察、勒戒」之
    強制規定；且依109年7月15日修正後毒品危害防制條例第23
    條第2項、第24條第2項規定，檢察官對於「初犯」及「3年
    後再犯」施用毒品案件，如為附命完成戒癮治療之緩起訴處
    分，嗣該緩起訴處分被撤銷確定，檢察官應繼續偵查或起訴
    ，而不得再向法院聲請觀察、勒戒。反之，如係先向法院聲
    請觀察、勒戒，並視被告有無繼續施用毒品傾向，決定是否
    接受強制戒治，其於觀察、勒戒完畢或強制戒治期滿後，最
    終均可獲得不起訴處分，所以如將後續不能完成戒癮治療及
    司法追訴之潛在風險一併納入考量，附命完成戒癮治療之緩
    起訴處分亦非必然有利於被告。是以，就保障被告利益之觀
    點而言，亦無必要將「緩起訴之戒癮治療」認係「觀察、勒
    戒」之前置處分。因此，檢察官自得按照個案情形，依法裁
    量決定採行何者為宜，且是否給予施用毒品者為附命完成戒
    癮治療之緩起訴處分，自得本於毒品危害防制條例第24條之
    規定及立法目的，依行政院所頒「毒品戒癮治療實施辦法及
    完成治療認定標準」，選擇實施對象、內容、方式與執行之
    醫療機構，妥為斟酌，其裁量結果如認適於為緩起訴處分者
    ，應於緩起訴處分中說明其判斷之依據，如認為應向法院聲
    請觀察、勒戒者，則係適用原則而非例外，法院原則上應予
    尊重，僅就其認定事實有誤、違背法令，或其裁量有重大明
    顯瑕疵等為審查。
　㈢抗告人既經檢察官聲請法院裁定將送勒戒處所觀察、勒戒者
    ，法院僅得就其聲請審查被告是否有施用毒品之行為，以及
    被告是否為「初犯」或為觀察、勒戒、強制治療執行完畢後
    「3年內再犯」而為准駁之裁定，並無自由斟酌以其他方式
    替代或得以其他原因免予執行之權。而附命完成戒癮治療之
    緩起訴處分，事屬刑事訴訟法第253條之1第1項及第253條之
    2第1項第6款特別賦予檢察官之職權，法院亦無權置喙。是
    抗告人辯稱應給予其緩起訴戒癮治療或指定其前往治療機構
    參加戒癮治療云云，並不可採，原審法院認抗告人前經觀察
    、勒戒後，無繼續施用毒品傾向並釋放出所3年後，再犯毒
    品危害防制條例第10條施用第二級毒品之罪，依同條例第20
    條第1項規定，裁定將抗告人送勒戒處所觀察、勒戒，已詳
    述所憑之證據及得心證之理由，核無不合。綜上所述，抗告
    人猶執前詞提起本件抗告，指摘原裁定不當，為無理由，應
    予駁回。
五、據上論結，應依刑事訴訟法第412條，裁定如主文。
中　　華　　民　　國　 109　　年　　10 　 月　　30　　日
                  刑事第二十三庭審判長法　官  許永煌
                                      法　官  雷淑雯
                                      法　官  吳定亞
以上正本證明與原本無異。
不得再抗告。
                                      書記官  郭侑靜
中　　華　　民　　國　　109 　年　　11　　月　　2 　　日